臺灣橋頭地方法院民事判決
110年度原簡上字第7號
上  訴  人  陳彥儒  
訴訟代理人  許仲盛律師  
            潘欣愉律師
被上訴人    陳勝      住高雄市○○區○○巷000○0號      訴訟
代理人  王國論律師
            王佑銘律師
上列當事人間請求拆除地上物返還土地事件，上訴人對於民國11
0年8月19日本院旗山簡易庭109年度旗原簡字第5號第一審判決不
服，提起上訴，並於本院追加核定租金之請求，本院於民國111
年3月23日言詞辯論終結，判決如下：
  主  文
上訴駁回。
核定被上訴人所有門牌號碼高雄市○○區○○里00○0號房屋，占用坐
落高雄市○○區○○段000地號土地如附圖所示編號A部分（面積522
平方公尺），自民國110年10月5日起，按月應給付之租金為新臺
幣99元。
被上訴人應自民國110年10月5日起至上開房屋得使用期限為止，
按月給付上訴人新臺幣99元。
其餘追加之訴駁回。
第二審訴訟費用（含追加之訴）由被上訴人負擔5分之3，餘由上
訴人負擔。
  事實及理由
壹、程序事項
一、按簡易訴訟程序，在第二審為訴之變更或追加，非經他造同
    意，不得為之。但請求之基礎事實同一者，不在此限，民事
    訴訟法第436條之1第3項準用第446條第1項但書、第255條第
    1項第2款分別定有明文。所謂請求之基礎事實同一，係指變
    更或追加之訴與原訴之主要爭點有其共同性，各請求利益之
    主張在社會生活上可認為同一或關連，而就原請求之訴訟及
    證據資料，於審理繼續進行在相當程度範圍內具有同一性或
    一體性，得期待於後請求之審理予以利用，俾先後兩請求在
    同一程序得加以解決，避免重複審理，進而為統一解決紛爭
    者，即屬之（最高法院99年度台上字第1653號判決意旨參照
    ）。本件上訴人起訴主張被上訴人所有房屋占用其所有土地
    ，而請求被上訴人拆屋還地及返還不當得利，與上訴人於本
    院追加請求法院核定租金之訴，其基礎事實均為被上訴人所
    有房屋占用上訴人所有土地之事實及因房屋占有使用土地衍
    生之爭執，二者請求之基礎事實堪認應屬同一，上訴人變更
    請求核定租金並請求被上訴人給付已發生租金，自屬合法，
    應予准許。
貳、實體部分：
一、上訴人起訴主張：上訴人係高雄市○○區○○段000 地號土地（
    下稱系爭土地）所有權人，被上訴人以如附圖編號Ａ部分（
    門牌號碼高雄市○○區○○里00○0號房屋，面積522平方公尺，
    下稱系爭建物）無權占有使用系爭土地，已侵害上訴人所有
    權，被上訴人自應將系爭建物拆除後，將土地返還上訴人。
    若認被上訴人就系爭土地有法定租賃關係或法定地上權存在
    時，被上訴人仍應給付上訴人相當於租金或地租，爰依民法
    第179 條、第767 條第1 項前段、中段規定提起本訴等語。
    並於原審聲明：⒈先位聲明：被上訴人應將系爭土地上之系
    爭建物拆除後，將上開土地返還上訴人。⒉備位聲明：①被上
    訴人應給付上訴人新臺幣（下同）49,560元，及自民國110 
    年5 月19日民事準備書狀（下稱系爭書狀）繕本送達翌日即
    同年7月28日起至清償日止，按年息5% 計算之利息。②被上
    訴人應自系爭書狀繕本送達翌日即同年7 月28日起至返還系
    爭建物坐落之土地之日止，按月給付上訴人826 元。
二、被上訴人則以：系爭建物確為被上訴人於81年出資興建。惟
    系爭土地係被上訴人開墾取得，僅因被上訴人教師身分，而
    於59年時，將耕作權借名登記予訴外人即被上訴人之父陳敬
    吉名下，陳敬吉過世後，由訴外人即被上訴人之母陳月雲於
    74年繼承，並因權利混同而取得系爭土地所有權，系爭土地
    實際上為被上訴人所有，故陳月雲於81年間以買賣為名義將
    系爭土地所有權移轉登記予訴外人即被上訴人之配偶陳薛秀
    琴。嗣後又因陳月雲為辦理勞健保，需名下有土地之故，陳
    薛秀琴又以買賣為原因，將系爭土地所有權移轉予陳月雲。
    又系爭土地與同段461 地號土地（下稱461土地）同為陳敬
    吉所遺遺產，兄弟分產時，約定461 土地及其上房屋分歸被
    上訴人大哥一房所有；介於系爭土地與461 土地地籍線上之
    房屋，則分歸上訴人之父即被上訴人之弟所有，系爭土地則
    分歸被上訴人所有。是以，被上訴人方為系爭土地實際所有
    權人，自然有占有使用系爭土地之權等語置辯。並於原審聲
    明：上訴人之訴駁回。
三、原審審理結果，判決上訴人全部敗訴，上訴人不服，就備位
    聲明提起上訴，並追加請求核定租金，於本院聲明：㈠原判
    決廢棄。㈡核定被上訴人所有系爭建物占用坐落高雄市○○區○
    ○段000 地號土地如附圖所示編號A 部分（面積522 平方公
    尺）之地租每月為165元。㈢被上訴人應給付上訴人9,900元
    ，暨自110 年10月5 日至前項租賃關係消滅為止，按月給付
    上訴人165 元(上訴人僅就原判決駁回備位聲明部分提起上
    訴，其餘敗訴部分未聲明不服而告確定)。被上訴人對上訴
    人之上訴則於本院聲明：上訴駁回。
四、兩造不爭執事項：
　㈠上訴人為系爭土地「登記」之所有權人。
　㈡被上訴人於81年出資興建如附圖編號Ａ部分（面積522平方公
    尺，即系爭建物），現仍為被上訴人占有使用。
　㈢系爭土地於59年9月7日總登記時登記為國有土地，陳敬吉於
　　同年12月1 日取得系爭土地之耕作權；陳敬吉死亡後，陳月
　　雲於73年3 月26日繼承前揭耕作權；陳月雲於74年11月14日
　　因法定原因取得系爭土地所有權，前揭耕作權因權利混同而
　　消滅；陳月雲於81年8 月6 日以買賣為原因，將系爭土地所
　　有權移轉登記予陳薛秀琴；陳薛秀琴於87年1 月21日以買賣
　　為原因，將系爭土地所有權移轉登記予陳月雲；陳月雲於89
　　年6 月22日以贈與為原因，將系爭土地所有權移轉登記予上
　　訴人；上訴人於102 年6 月14日以買賣為原因，將系爭土地
　　所有權移轉登記予陳湘怡；陳湘怡於109年1月14日以買賣為
　　原因，將系爭土地所有權移轉登記予上訴人。
　㈣被上訴人之系爭建物基於民法第425 條之1 規定，於系爭建
　　物得使用期限內對於系爭土地有法定租賃關係存在。
　㈤兩造同意系爭土地申報地價均以38元／平方公尺列計。
　㈥系爭土地屬森林區、農牧用地，位於高雄市茂林區茂林里，
　　距高雄市茂林區主要幹道高132 線約80公尺，高132 線上有
　　茂林區公所、茂林活動中心、茂林區衛生所、茂林國小、恩
　　典簡餐咖啡、茂林陳勝咖啡、高雄市茂林區原住民婦幼發展
　　協會、清川紅茶冰、臺灣基督長老教會茂林教會等，餘多為
　　住家。
五、本院之判斷
　㈠按土地及其土地上之房屋同屬一人所有，而僅將土地或僅將
    房屋所有權讓與他人，或將土地及房屋同時或先後讓與相異
    之人時，土地受讓人或房屋受讓人與讓與人間或房屋受讓人
    與土地受讓人間，推定在房屋得使用期限內，有租賃關係。
    其期限不受第449條第1項規定之限制；前項情形，其租金數
    額當事人不能協議時，得請求法院定之，民法第425條之1定
    有明文。又按請求法院核定租金之訴，屬形成之訴，僅得自
    請求核定之意思表示時起算，不得請求承租人給付該意思表
    示前之租金。上訴人提起本件訴訟，請求法院核定租金，一
    併請求被上訴人給付核定之租金，則核定租金判決之效力，
    應自上訴人請求核定之意思表示時即書狀繕本送達被上訴人
    之日起算，至建物得使用期限為止（最高法院109年度台上
    字第3068號判決意旨）。
　㈡經查，被上訴人所有系爭建物基於民法第425 條之1 規定，
    於系爭建物得使用期限內對於系爭土地有法定租賃關係存在
    一節，為兩造所不爭執，又本件上訴人係於110年9月27日民
    事補呈上訴理由狀中，依民法第425條之1規定請求被上訴人
    給付租金，經被上訴人於110年10月4日收受上開民事補呈上
    訴理由狀，並經被上訴人表明不願給付等情，有上開書狀、
    送達證書、準備程序筆錄附卷可佐（簡上卷第17頁至第23頁
    、第31頁、第55頁），足見兩造就租金數額無法達成協議，
    故上訴人訴請法院核定自110年10月5日起按月給付租金，為
    有理由。至被上訴人雖抗辯稱20餘年來已衍生無租金之習慣
    等語，然兩造間確有法定租賃權存在，系爭建物所有權人即
    被上訴人仍須支付相當之對價，非可當然「無償使用」系爭
    土地，系爭土地前手未請求租金或為怠於行使權利，或有其
    他協議存在，被上訴人既未提出其他可以證明上訴人應受相
    同事實狀態拘束之證據，其據此抗辯上訴人不得主張租金云
    云，亦無可採。
　㈢另按城市地方房屋之租金，以不超過土地及其建築物申報總
    價年息10％為限；且此項規定，於租用基地建築房屋準用之
    ，土地法第97條第1項及第105條分別定有明文。惟基地租金
    之數額，除以基地申報地價為基礎外，尚須斟酌基地之位置
    ，工商業繁榮之程度，承租人利用基地之經濟價值及所受利
    益等項，並與鄰地租金相比較，以為決定（最高法院68年度
    台上字第3071號判決要旨參照）。查系爭土地申報地價為每
    平方公尺38元，而系爭建物占用系爭土地面積522平方公尺
    ，另系爭土地屬森林區、農牧用地，位於高雄市茂林區茂林
    里，距高雄市茂林區主要幹道高132線約80公尺，高132線上
    有茂林區公所、茂林活動中心、茂林區衛生所、茂林國小、
    恩典簡餐咖啡、茂林陳勝咖啡、高雄市茂林區原住民婦幼發
    展協會、清川紅茶冰、臺灣基督長老教會茂林教會等，餘多
    為住家等情，已如前述，本院審酌系爭土地位置、鄰近地區
    繁榮程度、土地利用情形及申報地價等一切情狀後，認上訴
    人請求按申報地價年息10% 計算並核定租金尚嫌過高，應以
    申報地價年息6%計算並核定每年租金較為允當，應核定被上
    訴人就系爭建物占有系爭土地，自110年10月5日起，按月應
    給付之租金為99元（計算式：38元×522平方公尺×6％÷12≒99
    元，元以下四捨五入），則上訴人請求被上訴人自110年10
    月5日起至系爭建物得使用期限為止，按月給付上訴人99元
    ，為有理由，逾此部分之請求，為無理由，應予駁回。
　㈣至上訴人另主張依不當得利法律關係及類推適用民法第199條
    規定，請求被上訴人給付核定租金前5年相當於租金之不當
    得利9,900元等語，然系爭建物基於民法第425條之1規定，
    於系爭建物得使用期限內對於系爭土地既有法定租賃關係存
    在，則系爭建物占用系爭土地即非無法律上原因，自無不當
    得利可言，上訴人依不當得利法律關係請求相當於租金之不
    當得利9,900元，尚乏依據，應予駁回。
六、綜上所述，上訴人依民法第179條及類推適用民法第199條規
    定，請求被上訴人給付不當得利部分，為無理由，應予駁回
    。原審為上訴人此部分敗訴之判決，核無不合，上訴意旨猶
    指摘原判決不當，求予廢棄改判，為無理由，應予駁回。而
    就上訴人於本院追加依民法第425條之1規定，請求核定被上
    訴人就系爭建物占有系爭土地，自110年10月5日起按月應給
    付之租金為99元，及被上訴人應自110年10月5日起，按月給
    付上訴人99元，為有理由，應予准許，逾此部分之請求，則
    無理由，應予駁回。
七、本件事證已臻明確，兩造其餘之攻擊防禦方法，經審酌後核
    與判決結果不生影響，爰不逐一論述。
八、據上論結，本件上訴為無理由；於本院追加之訴部分，為一
    部有理由、一部無理由，判決如主文。
中　　華　　民　　國　　111 　年　　4 　　月　　8　　日 
　　　　　           民事第二庭審判長法 官謝文嵐
　　　　　                           法 官許家菱
　　　　　                           法 官翁熒雪
以上正本係照原本作成。
不得上訴。
中　　華　　民　　國　　111 　年　　4 　　月　　8　　日
     　　　　                    　 書記官陳奕希